【裁判字號】    95,台上,2804
【裁判日期】    950519
【裁判案由】    妨害自由等罪
【裁判全文】
最高法院刑事判決            九十五年度台上字第二八０四號
    上  訴  人  甲○○
                乙○○
                        腳21.
                丙○○
                        16號.
                丁○○
                戊○○
                        子25.
                己○○
                庚○○
                辛○○
上列上訴人等因妨害自由等罪案件，不服台灣高等法院台南分院
中華民國九十四年十一月三十日第二審判決（九十三年度上訴字
第七七六號，起訴案號：台灣嘉義地方法院檢察署九十二年度偵
字第四七七五、五一二四、五三七五、五九三四號），提起上訴
，本院判決如下：
    主  文
原判決關於甲○○、乙○○、丁○○、戊○○、丙○○、辛○○
、庚○○、己○○部分撤銷，發回台灣高等法院台南分院。
    理  由
本件原判決撤銷第一審關於上訴人甲○○、乙○○、丁○○、戊
○○、丙○○、辛○○、庚○○、己○○（下稱上訴人等八人）
部分之科刑判決，改判依連續犯、牽連犯、想像競合犯等關係，
論上訴人甲○○以意圖為自己或第三人不法之所有，以恐嚇得財
產上不法之利益罪，處有期徒刑壹年。論上訴人乙○○、丁○○
、戊○○、丙○○、辛○○、庚○○以共同連續以強暴，剝奪人
之行動自由罪，乙○○處有期徒刑拾月；丁○○、戊○○各處有
期徒刑捌月；丙○○、辛○○、庚○○各處有期徒刑陸月。論上
訴人己○○以強暴，剝奪人之行動自由罪，處有期徒刑伍月。並
諭知丙○○、辛○○、庚○○、己○○部分如易科罰金之折算標
準，固非無見。
惟按：(一)、關於原判決事實一之（甲）部分，原判決認定：上訴
人乙○○係設址於嘉義市○○街二十巷一號仁愛救護站之總經理
。民國九十年一月間某日凌晨一時許，嘉義縣東西向快速道路太
保至水上路段發生車禍，乙○○接獲通知後，與該救護站司機即
上訴人丙○○、丁○○前往肇事地點載送傷患，見嘉義市全安救
護站司機徐福祿已先行抵達，明知依其成規，理當由徐福祿優先
載運，乙○○、丙○○、丁○○竟共同基於妨害人行使權利之犯
意聯絡，由乙○○阻擋徐福祿通行，並由丙○○、丁○○推擠翻
倒徐福祿之救護擔架，強行載送傷患，而妨害徐福祿行使權利等
情。是依原判決事實之記載，上訴人甲○○（即仁愛救護站之負
責人）並未參與此部分之犯行，然原判決於理由內竟說明：「『
甲○○』、丙○○、丁○○就犯罪事實（甲）部分均係犯刑法第
三百零四條之強制罪」等語（見原判決第二十頁第五至七行），
非無可議。(二)、關於原判決事實一之（乙）部分，原判決認定：
緣於九十年五、六月間某日，嘉義市正信葬儀社負責人黃文彬與
員工石永鳴受某患者家屬之委託，前往嘉義市聖馬爾定醫院洽談
載運及喪葬事宜，引發亦在該院急診室外輪值之仁愛救護站司機
即上訴人戊○○不滿，禁止黃文彬載送未果，乃電告甲○○，甲
○○竟基於恐嚇之概括犯意，以電話分別向黃文彬及石永鳴恫嚇
稱：如硬要載，會帶人前往輸贏；及不准再從事類似工作，否則
會有麻煩等語，致黃文彬、石永鳴心生畏懼而走避。同日晚上十
時許，甲○○又夥同乙○○、戊○○及上訴人即亦為仁愛救護站
之司機丙○○、丁○○、辛○○等人，基於傷害及剝奪他人行動
自由之犯意聯絡，與己○○及其他不詳姓名之成年人共計二十餘
人，前往嘉義市○○路、力行街口附近，見黃文彬出現，即予毆
打（傷害部分未據告訴），再將黃文彬強押載往仁愛救護站。期
間甲○○、乙○○並以：如再前往聖馬爾定醫院搶生意，一定再
予修理等語，脅迫黃文彬，迄同日晚上十一時許，始釋放黃文彬
，計剝奪黃文彬行動自由達一小時。另石永鳴因見黃文彬遭甲○
○等人押走，遂央請蔡瑞木為黃文彬說項，嗣石永鳴、蔡瑞木打
電話至仁愛救護站時，接聽之甲○○復承前述恐嚇之概括犯意，
與基於恐嚇概括犯意之乙○○以：要將渠等埋掉等語恐嚇，致二
人心生畏懼等情。經查：(1)、依原判決事實之記載，並未認定上
訴人庚○○（亦為仁愛救護站司機）有參與此部分之犯行；然於
理由內則說明庚○○此部分犯罪之事證、應成立之罪名及其與其
他上訴人甲○○、乙○○，丙○○、丁○○、戊○○、己○○、
辛○○等人為共同正犯之論據（見原判決第八至十二頁，理由三
；第二十頁第八至十三行），其理由之論述顯失事實之依據，於
法尚有未合。且原判決既論上訴人己○○為共同正犯，乃於主文
欄關於己○○部分，則漏未為共同犯罪之諭知，亦欠周全。(2)、
原判決事實欄認定：上訴人甲○○以電話恐嚇被害人石永鳴、蔡
瑞木等情，然於理由內所引被害人蔡瑞木、石永鳴之證言，則均
指稱：係乙○○在電話中恐嚇伊二人等語（見原判決第十頁倒數
第十三行至第十一頁第四行），且原判決並未說明其憑以認定上
訴人甲○○以電話恐嚇被害人石永鳴、蔡瑞木之證據，非無判決
理由矛盾及判決不載理由之違法。(三)、關於原判決事實一之（丙
）部分，原判決認定：上訴人「乙○○」於九十年十一月下旬某
日晚上，因不滿嘉義市全安救護站司機徐福祿前往嘉義縣太保市
華濟醫院載送病患，竟撥打電話向徐福祿恐嚇稱：華濟醫院係仁
愛救護站之地盤，如再前往載運病患，要砸毀其救護車等語，致
徐福祿心生畏懼等情。然於理由內竟說明此部分係上訴人「甲○
○」犯刑法第三百零五條之恐嚇危害安全罪云云（見原判決第二
十頁第十五至十七行），亦有事實與理由矛盾之違誤。(四)、關於
原判決事實一之（丁）部分，原判決認定：上訴人甲○○因覬覦
財團法人長庚紀念醫院嘉義院區（下稱長庚醫院）之救護車業務
，明知長庚醫院已與高雄市遠東救護車企業有限公司（下稱遠東
救護車公司）訂立合約，竟意圖為自己不法之所有，承前述恐嚇
之概括犯意，多次向曾建莆（遠東救護車公司負責人）嚇稱：如
不出讓長庚醫院之業務，其司機有生命危險等語，復於九十一年
一月中旬某日，甲○○指示乙○○帶領丙○○、丁○○、戊○○
、庚○○及辛○○等人前往長庚醫院急診室外，共同承前述基於
剝奪他人行動自由之概括犯意聯絡，將在該處輪值之遠東救護車
公司司機傅煌杞強押載回仁愛救護站內。甲○○並撥打電話向曾
建莆恫稱：如不立刻前來嘉義處理，其司機傅煌杞會失蹤等語。
迄翌日凌晨始釋放傅煌杞，計剝奪傅煌杞之行動自由達二小時。
曾建莆因遭甲○○恐嚇，不得已而同意與仁愛救護站合作，並允
諾僅派駐救護車一輛在長庚醫院，如有不足，則由仁愛救護站負
責載送，然如仁愛救護站載送契約規定應予折扣或免費之病患，
即要求曾建莆貼補差額，迄九十一年五月間止，合計取得不法利
益新台幣（下同）二十二萬餘元。嗣曾建莆因不堪賠累，而結束
經營，甲○○竟因曾建莆尚欠貼補差額七萬餘元（已付十五萬元
），仍基於前述恐嚇之概括犯意，多次以電話恐嚇曾建莆稱：如
不還清欠款，要砍斷其腿等語，致曾建莆心生畏懼等情。經查：
(1)、原判決認定之事實倘若無訛，上訴人庚○○應參與此部分非
法剝奪傅煌杞行動自由之犯行，然原判決於理由內竟未就庚○○
部分予以論罪（見原判決第二十頁第十七至二十行），殊屬疏漏
。(2)、刑法第三百四十六條第一、二項分別規定恐嚇取財及恐嚇
得利罪，前者之犯罪所得為具體之財物，後者則指取得財物以外
之其他財產上不法利益而言。依原判決認定之事實，上訴人甲○
○係意圖為自己不法之所有，實施恐嚇，並已取得遠東救護車公
司負責人曾建莆交付之具體財物即十五萬元等情，如果不虛，則
其行為應與恐嚇取財罪之構成要件相當，乃原判決竟論以恐嚇得
利罪，難謂無判決適用法則不當之違法。(五)、關於原判決事實一
之（戊）部分，原判決認定：九十一年十月七日，甲○○認嘉義
縣順發葬儀社負責人羅河永偏袒外縣市業者，因而心生不滿，當
晚即邀羅河永前往仁愛救護站談判，嗣羅河永與其友人楊鴻輝、
石偉立抵達後，甲○○即夥同乙○○、丁○○、戊○○、庚○○
、辛○○等多人，共同毆打羅河永等人成傷（傷害部分業經另案
判決確定）。同日晚上十一時三十分許，羅河永之友人王建平、
張嘉峰因恐羅河永發生不測，乃共乘機車前往仁愛救護站附近查
看，甲○○、乙○○、丁○○、戊○○、庚○○、辛○○等人復
基於前述剝奪他人行動自由之概括犯意聯絡，將二人強行押入仁
愛救護站內，並予毆打（傷害部分未據告訴），期間甲○○並以
：如不找有力人士保回，要將其二人帶往半天岩地區活埋等語脅
迫張嘉峰及王建平，計剝奪二人之行動自由達二、三小時等情。
則依原判決事實欄之記載，並未認定上訴人己○○有參與此部分
之犯行；然原判決於理由內引用上訴人己○○之自白及共犯即上
訴人丁○○、戊○○等人之陳述，則均供及己○○參與此部分犯
行（見原判決第十八頁倒數第六行至第十九頁第十四行，理由六
之(二)、），亦有事實之認定與理由之論述不相適合之違誤。
(六)、刑法上之牽連犯，係指行為者意念中祇欲犯某罪，而其實施
犯罪之方法，或其實施犯罪之結果，觸犯行為人目的行為以外之
其他罪名而言。牽連犯的數行為間，有無方法或結果行為與目的
行為之牽連關係存在，並應參酌行為時客觀的事實以為決定，亦
即在客觀上認其方法或結果行為，與犯罪之目的行為，有不可分
離之直接密切關係，始克成立（本院七十九年台上字第五四七號
判例意旨參照）。本件依原判決認定之前揭事實，上訴人乙○○
、丙○○、丁○○係於不同之時間、地點，基於不同之事因，而
對不同之被害人犯強制、非法剝奪行動自由等罪（見原判決事實
一之《甲》至《戊》）。其所犯各罪之間究竟有如何之牽連關係
，尚非明顯易見，得否論以牽連犯，自有詳酌慎斷之必要。原判
決並未詳細說明其憑以論斷之依據，遽謂「被告（即上訴人）乙
○○所犯強制、連續恐嚇危害安全及連續妨害自由（即非法剝奪
行動自由）罪間；被告丙○○、丁○○所犯強制及連續妨害自由
（即非法剝奪行動自由）犯行間；彼此有方法結果之牽連關係」
等語，而均依牽連犯之規定，分別從一重罪論處（見原判決第二
十一頁第一至四行），併有判決理由不備之違背法令。以上或為
上訴意旨所指摘，或為本院得依職權調查之事項，應認原判決關
於上訴人等八人部分有撤銷發回之原因。基於審判不可分原則，
依公訴意旨認有裁判上一罪關係，而經原審不另諭知無罪之部分
，應一併發回。
據上論結，應依刑事訴訟法第三百九十七條、第四百零一條，判
決如主文。
中    華    民    國  九十五  年    五    月   十九   日
                      最高法院刑事第六庭
                          審判長法官  林  增  福
                                法官  邵  燕  玲
                                法官  張  清  埤
                                法官  陳  世  雄
                                法官  陳  朱  貴
      本件正本證明與原本無異
                                      書  記  官
中    華    民    國  九十五  年    五    月  二十三  日
                                                    Ａ


司法院資訊處製作；財團法人民間司法改革基金會備份。
